【裁判字號】    91,上更(一),590
【裁判日期】    920129
【裁判案由】    懲治盜匪條例等
【裁判全文】
臺灣高等法院臺南分院刑事判決          九十一年度上更(一)字第五九號    Ｇ
      上  訴  人
      即  被  告  乙  ○  ○
      指定辯護人  本院公設辯護人  甲  ○  ○
右上訴人因違反懲治盜匪條例等案件，不服臺灣臺南地方法院八十九年度訴字第三０
三號中華民國八十九年五月十七日第一審判決（起訴案號：臺灣臺南地方法院檢察署
八十九年度營偵字第一二一號、八十九年度營偵字第三一九號），提起上訴，本院判
決後，由最高法院第一次發回更審，本院判決如左：
      主      文
原判決撤銷。
乙○○共同意圖為自己不法所有，以強暴、脅迫致使不能抗拒而取他人之物，處有期
徒刑捌年。
      事      實
一、乙○○於民國八十八年十二月二十八日十六時許，在台南縣新營市○○路二六之
    四號金堯燒肉店，向陳盈成借用0000000000號行動電話使用，詎乙○○竟意圖為自己不法之所有，於借用該行動電話後未歸還，而易持有為所有，將
    該行動電話攜走侵占入己，作為犯罪之連絡工具，並於同年月二十九日上午十時
    許，意圖為自己不法之利益，盜打上開行動電話，冒充「涂芠政」，連絡貸款之
    金主丙○○假意借款，丙○○不知有詐，雙方約定於同日十三時三十分許，在乙○○承租之台南縣新營市○○○街二一巷十二號碰面。乙○○旋即連絡吳政隆及
    綽號「志仔」之不詳姓名成年男子，共同基於意圖為自己不法所有之犯意聯絡，
    由吳政隆及綽號「志仔」者，蒙面並分持乙○○所提供之二支西瓜刀預先前往上
    址埋伏，迨乙○○引領丙○○及丁○○進入屋內後，吳政隆及綽號「志仔」者即
    各持西瓜刀乙支押住丙○○及丁○○，因丙○○及丁○○反抗，綽號「志仔」以
    西瓜刀砍傷丙○○姆指、吳政隆以西瓜刀砍傷丁○○臉頰，並命丙○○、丁○○
    面壁，恐嚇稱「再轉頭就砍死」，致使丙○○及丁○○不能抗拒後，搶走丙○○
    所有0000000000號行動電話乙支，丁○○所有新台幣八萬五千元、藍
    寶石戒指乙只、身分證乙枚、健保卡乙枚、0000000000號行動電話乙
    支。乙○○、吳政隆、「志仔」得手後，乙○○再命丙○○交出汽車鑰匙，隨即
    駕駛丙○○停放在現場之Ｗ三─一六八九號自用小客車（所有人曾國書）逃離現
    場，嗣將該車棄置新營市○○街與長榮路口後逃逸。
二、案經丙○○及丁○○訴由台南縣警察局新營分局報請臺灣臺南地方法院檢察署檢
    察官偵查起訴。
      理      由
一、訊據被告乙○○矢口否認有右揭侵占及盜匪之犯行，辯稱：伊向陳盈成借行動電
    話幾天，陳盈成也同意，隔天要歸還行動電話時，陳盈成不在，所以未歸還。又
    伊以前曾受地下錢莊迫害，故擬向地下錢報復，於丙○○等人來時，發現並非以
    前害他之人，雖欲阻止吳政隆及綽號「志仔」施暴，己來不及，故伊先行離去，
    並未施暴亦無行搶，吳政隆及綽號「志仔」向丙○○等拿取財物伊不知情等語。
二、經查：
（一）關於侵占並盜打行動電話部分：
（１）被告侵占陳盈成所有行動電話之事實，業經被告在警訊中坦白承認不諱（見被
      告第一次警訊筆錄第三項第五行及第六行），雖事後又予否認，但據證人即被
      害人陳盈成於警訊時證稱：「該只電話是於八十八年十二月二十八日下午十六
      時許，我在我上班之金堯燒肉店上班有一客人（即被告）至店裡包便當，而欲
      向店裡借電話稱要打長途電話，但因店內電話有設定不能打長途電話，所以我
      就將我的行動電話借給該名男子使用，但該名客人打完電話後並未將電話還我
      ‧‧‧」（見警訊卷第二九頁背面）等語，於原審審理時證稱：「當時乙○○
      進來包便當時借電話，因當時店裡很忙，我沒有注意到他打完之後放那裡。他
      只說借打電話，沒有說要將手機帶回去。我平時叫他外號『大肚仔』他是包便
      當的常客。我當晚發現手機不見‧‧‧我當時很忙，只聽到他說要借一下。當
      天發現手機不見，我有到處去找，我以為他有還我，認為可能被別的客人拿走
      」（見原審卷第四十四頁）等語，於本院前審審理時亦為相同之供述。可知被
      告係在燒肉店向陳盈成借行動電話使用，因而持有該行動電話，然被告於借用
      該行動電話後並未歸還，而易持有為所有，未經陳盈成許可即將行動電話攜出
      店外，其有不法所有意圖甚明。況查，被告向陳盈成借用行動電話後，即盜打
      該行動電話騙誘丙○○外出，更足認被告在借用該手機後，即打算以之為犯罪
      工具，遂易持有為所有予以侵占，甚為明確，被告辯稱伊未侵占該行動電話云
      云，顯不足採。
（２）查電信法第五十六條第一項之罪，以意圖為自己或第三人不法之利益，使用有
      線、無線或其他電磁方式，盜接或盜用他人電信設備通信者為要件。且按本罪
      構成要件所稱以有線、無線或其他電磁方式，盜接或盜用他人電信設備通信者
      ，並不限於以盜拷他人行動電話之序號、內碼等資料於自己之手機內，為盜用
      之唯一方式，其他諸如：利用他人住宅內之有線電話，盜打他人電話為通信行
      為或在住宅外之電話接線箱內，盜接他人之有線電話線路，以自己之電話機盜
      打他人電話為通信行為，或意圖為自己不法之所有，竊取他人之行動電話手機
      ，進而為盜打通信之行為，或僅以使用竊盜之意思，擅取他人之行動電話手機
      為盜打通信之行為等，不一而足，皆成立本罪（最高法院著有八十八年度台非
      字第四十三號判決足資參照）。被告意圖為自己或第三人不法之利益，盜打他
      人電話為通信，係違反電信法第五十六條第一項盜用他人電信設備通信罪。
（二）關於共同強盜部分：
（１）被告如何預租「台南縣新營市○○○街二一巷十二號」為犯罪場所，並事先連
      絡吳政隆、「志仔」二人各持其預備之西瓜刀在屋內埋伏，如何由被告以侵占
      陳盈成所有之行動電話，利用該電話號碼誘騙丙○○、丁○○到上址，又如何
      由被告在外等候被害人，待騙入屋內時，即將房門關上，再由吳政隆、「志仔
      」二人持西瓜刀砍傷被害人二人，並搶其身上財物，繼由被告索取丙○○駕駛
      之之Ｗ三─一六八九號汽車鑰匙，三人一同駕車逃離現場等情，業經被告於警
      訊及偵查中，供認不諱，核與丙○○、丁○○指訴情節相符，被害人丙○○、
      丁○○被殺傷，致現場血跡斑斑，復有現場照數十幀附於警卷可憑，足証丙○○、丁○○指訴非虛。
（２）被告辯稱：伊在被害人到現場後發覺並非日前之地下錢莊經營者，又見吳政隆
      、「志仔」分持二把刀子，深感後悔，在勸告無效後，立即離開，並至鄰棟桂
      冠大廈之停車場，打電話叫吳宗益載其返家，不知吳政隆及「志仔」之強盜犯
      行云云，惟查，被告從未曾向丙○○等人借貸過金錢，被告與丙○○二人約在
      台南縣新營市○○街十二號前見面時，已知道丙○○兄弟二人與日前之錢莊不
      同人，然仍將丙○○二人誘入屋內，並提供刀械二把讓吳政隆及「志仔」二人
      持以強暴、脅迫，嗣又不顧丙○○之哀求，強取汽車鑰匙，將丙○○所駕駛、
      停放在現場之Ｗ三─一六八九號汽車，搭載吳政隆、「志仔」共同逃離，駛至
      台南縣新營市○○街及長榮路口，將車棄置路旁，然後由吳政隆打電話讓吳宗
      益到丟棄汽車處載其等返家，此據被告於警訊、偵查時供述不諱。是其所辯在
      勸告無效後，立即離開，不知吳政隆及「志仔」之強盜犯行云云，顯係卸責之
      詞，不足採信。
（３）雖證人吳宗益作證到桂冠大廈停車場前搭載被告，惟不論桂冠大廈或Ｗ三─一
      六八九號汽車遭棄置之東興街、長榮路口，距離案發現場均只有數十公尺至數
      百公尺之遠，縱使被告等棄置汽車後，為故佈疑陣，徒步至桂冠大廈停車場讓
      吳宗益接送非無可能。況被告係與吳政隆、「志仔」共乘Ｗ三─一六八九號汽
      車一齊離開現場，到達東興街、長榮路口時，再連絡吳宗益至該處亦據被告在
      警訊時供明（見警訊卷第三頁），則證人吳宗益之證詞自不足為被告有利之認
      定。另被害人丙○○、丁○○於八十八年十二月二十九日第一次警訊時雖均稱
      ：出門訪友，途中被搶等語，與第二次警訊所稱：被誘騙至台南縣新營市○○○街二一巷十二號屋內被搶情節不符，但被害人因經營地下錢莊，惟恐觸法，
      故不敢初次警訊時據實陳述，並不悖常情，況第二次警訊所述，與被告所供相
      符，自以第二次警訊為可採。又被害人於原審審理時指稱被告乙○○與吳政隆
      、「志仔」三人均持西瓜刀，被告亦參與砍殺被害人丙○○，惟被告堅決否認
      ，且被害人等於警訊及偵查時均稱被告在外等候，進入屋內即被吳政隆、「志
      仔」二人殺傷，被告並未持刀參與砍殺（見警訊筆錄及營偵字第一二一號卷第
      二十六頁背面），故被害人原審之指訴尚乏依據，亦以警訊及偵查中所述為可
      採，並予敘明。
（４）綜上所述，丙○○、丁○○遭強盜之處所「台南縣新營市○○○街二一巷十二
      號」，是被告託吳宗益承租，用以報復地下錢莊之用，吳政隆、「志仔」二人
      所持西瓜刀是被告所提供，並由被告聯絡到現場，另被害人丙○○、丁○○是
      被告以借款為由，以電話被誘騙至現場，嗣被告又取走丙○○駕駛之之Ｗ三─
      一六八九號汽車鑰匙，三人共同駕該車駛離現場等情等觀之，故本件被告等事
      先有週詳之共謀計劃，並有行為之分擔，甚為明確，所辯顯係圖卸刑責之詞，
      不足採信，犯行應堪認定。
三、查被告行為後，懲治盜匪條例業於九十一年一月三十日公布廢止，刑法第三百二
    十八條亦於同日修正公布，並分別自同年二月一日起失效與生效。又懲治盜匪條
    例於九十一年二月一日廢止生效前，仍屬有效法律，斯時修正前刑法第三百二十
    八條規定，即因特別法優於普通法原則，修正前刑法第三百二十八條規定，均停
    止適用。茲於九十一年二月一日廢止懲治盜匪條例，而同時修正刑法第三百二十
    八條，懲治盜匪條例廢止後，比較刑之輕重時，自不以修正前後刑法比較，而應
    以修正後刑法與廢止前懲治盜匪條例比較定之（最高法院廿四年七月刑庭總會決
    議，九十一年二月刑庭總會決議參照）。是就強盜罪部分，經比較修正後刑法第
    三百二十八條規定，與廢止前懲治盜匪條例第五條第一項第一款規定，修正後刑
    法第三百二十八條第一項強盜罪，法定刑為五年以上有期徒刑，較諸懲治盜匪條
    例第五條第一項第一款盜匪罪，其法定本刑為無期徒刑或七年以上有期徒刑，顯
    以修正後刑法第三百二十八條規定較輕，且有利於行為人，自應直接適用裁判時
    法律，即應依刑法第二條第一項前段之規定，以修正後之刑法規定論處。核被告
    所為，係犯刑法第三百三十五條第一項之侵占罪、電信法第五十六條第一項盜用
    他人電信設備通信罪、修正後刑法第三百二十八條第一項強盜罪。被告同時同地
    強暴、脅迫丙○○、丁○○二人，並強取財物，為想像競合犯，應從一重論處。
    被告所犯上開三罪間，有方法結果之牽連關係，為牽連犯，應從一重以盜匪罪處
    斷。其違反電信法第五十六條第一項盜用他人電信設備通信罪部分，雖未起訴，
    因與侵占罪及盜匪罪間，有牽連犯之裁判上一罪之關係，自得併予得審理。被告
    與共犯吳政隆及綽號「志仔」者間，對於上開盜匪犯行，具有犯意之聯絡及行為
    之分擔，均為共同正犯。
四、原審予以論罪科刑，固非無見，惟查被害人丁○○、丙○○係被吳政隆、「志仔
    」二人所持西瓜刀砍傷，被告乙○○並未持刀砍殺被害人丙○○，原審竟認被告
    持刀砍殺被害人丙○○，吳政隆砍傷丁○○，自有未洽。且被告行為後，懲治盜
    匪條例已廢止，同時修正刑法第三百二十八條，法律有變更，原判決未及比較適
    用，亦有未洽。被告上訴意旨，否認犯罪，指摘原判決不當，固不足採，但原判
    決既有前述可議之處，即屬無可維持，應由本院撤銷改判。爰審酌被告犯罪之動
    機、目的、犯罪之手段凶殘，犯罪後否認犯行，態度不佳，惟已與被害人達成和
    解（有卷附和解書在卷足憑，見原審卷第四九頁）等一切情狀，量處有期徒刑八
    年，以資懲儆。又共犯吳政隆、「志仔」所持以供犯罪使用之刀械二支雖為被告
    所有，已遭丟棄在隆田之大水溝而滅失故均不予沒收，附此說明。
五、至本件被告盜匪所得財物（即丙○○所有0000000000號行動電話乙支
    ，丁○○所有八萬五千元、藍寶石戒指乙只、身分證乙枚、健保卡乙枚、000
    0000000號行動電話乙支，而前開丁○○之行動電話乙支、藍寶石戒指乙
    只已在棄置的Ｗ三─一六八九號汽車內被尋獲，並發還被害人），依廢止前懲治
    盜匪條例第七條規定，固應諭知發還被害人。惟懲治盜匪條例既已廢止，即無庸
    再於判決主文，就盜匪所得財物，諭知發還被害人，併此說明。
據上論斷，應依刑事訴訟法第三百六十九條條第一項前段、第三百六十四條、第二百
九十九條第一項前段、電信法第五十六條第一項、刑法第二條第一項前段、第二十八
條、第五十五條、第三百三十五條第一項、修正後第三百二十八條第一項、罰金罰鍰
提高標準條例第一條前段，判決如主文。
本案經檢察官廖椿堅到庭執行職務。
中    華    民    國      九十二      年      一      月      廿九      日
                                  臺灣高等法院臺南分院刑事第四庭
                                      審判長法官  陳    義    仲
                                            法官  宋    明    蒼
                                            法官  楊    子    莊
右正本證明與原本無異。
如不服本判決，應於判決送達後十日內向本院提出上訴狀，其未敘述理由者並應於提
出上訴狀後十日內向本院補提理由書（應附繕本)。
                                      法院書記官  王    全    龍
中    華    民    國      九十二      年      一      月      三十      日
附錄：本判決論罪科
刑法第三百二十八條第一項：
意圖為自己或第三人不法之所有，以強暴、脅迫、藥劑、催眠術或他法，至使不能抗
拒，而取他人之物或使其交付者，為強盜罪，處五年以上有期徒刑。
刑法第三百三十五條第一項：
意圖為自己或第三人不法之所有，而侵占自己持有他人之物者，處五年以下有期徒刑
、拘役或科或併科一千元以下罰金。
電信法第五十六條第一項：
意圖為自己或第三人不法之利益，以有線、無線或其他電磁方式，盜接或盜用他人電
信設備通信者，處五年以下有期徒刑、拘役或科併科新臺幣十五萬元以下罰金。


司法院資訊處製作；財團法人民間司法改革基金會備份。
